【裁判字號】    89,上訴,52
【裁判日期】    890131
【裁判案由】    殺人未遂
【裁判全文】
臺灣高等法院高雄分院刑事判決          八十九年度上訴字第五二號
    上  訴  人
    即自 訴 人  丙○○
    即反訴被告
    指定辯護人  本院公設辯護人  孫妙岑
    上  訴  人
    即  被  告  甲○○
    即反訴人
    選任辯護人  李三賢
    被      告  乙○○
    指定辯護人  本院公設辯護人  李佩娟
右上訴人因被告等殺人未遂等案件，不服臺灣高雄地方法院八十八年度自字第三九二
號中華民國八十八年十一月二十五日第一審判決，提起上訴，本院判決如左：
      主      文
原判決關於丙○○部分撤銷。
丙○○傷害人之身體，處拘役肆拾日，如易科罰金，以佰元折算壹日。
其他上訴駁回。
      事      實
一、甲○○、丙○○二人均係受雇於警光保全股份有限公司，在位於高雄市楠梓區○○○路一二一號之中華電信股份有限公司楠梓加工機房輪值擔任保全事務，惟平
    日因交接班事宜相處不睦巳早有嫌隙，於八十八年六月二十日下午五時五十分許
    ，在上開地點，因丙○○接班遲到而發生口角，甲○○竟基於傷害之犯意，手持
    酒瓶朝丙○○頭部毆打，丙○○不甘受毆，亦基於傷害之犯意，徒手毆打甲○○
    ，因而致丙○○受有頭部外傷、左眉上兩處撕裂傷（一處二．五公分、一處一公
    分）、左臉頰撕裂傷二公分、頭枕部撕裂傷二公分等傷害；因而致甲○○受有頭
    部外傷、併頭皮裂傷等傷害。
二、案經丙○○向臺灣高雄地方法院提起自訴及甲○○提起反訴。
      理      由
甲、自訴部分（即上訴駁回部分）
  一、被告甲○○有罪部分：
    (一)、右開事實，業據被告甲○○於原審及本院供承不諱，核與自訴人丙○○於原
        審及本院指訴，同案被告乙○○於原審及本院證述之情節相符，並有診斷證
        明書一紙在卷可稽，事證明確，犯罪堪以認定。
    (二)、核被告甲○○所為係犯刑法第二百七十七條第一項傷害罪。自訴人雖以被告
        甲○○所為係犯刑法第二百七十一條第二項第一項殺人未遂罪云云，惟刑法
        上殺人罪與傷害罪之區別，本視加害人有無殺意為斷，被害人所受傷害程度
        ，固不能據為認定有無殺意之唯一標準，但加害人之下手情形如何，於審究
        犯意方面，仍不失為重要參考資料，最高法院二十年非字第一０四號著有判
        例。亦即判斷行為人於行為當時，主觀上是否有殺人之故意，除應斟酌其使
        用之兇器種類、攻擊之部位、行為時之態度、表示外，尚應深入觀察行為人
        與被害人之關係、衝穾之起因、行為當時所受之剌激、下手力量之輕重，被
        害人受傷之情形及行為人事後之態度等各項因素綜合予以研析。經查，本件
        被告甲○○與自訴人二人為同事，平素並無深仇大恨，僅因接班事宜發生爭
        執，而出手傷人，衡諸常情當無因此小事即萌殺機之理，況自訴人所受之傷
        害雖在頭部，然僅為撕裂傷，足見被告下手力道非重，堪認被告僅具傷害之
        故意而無殺人之意圖。
    (三)、原審因而適用刑法第二百七十七條第一項、第四十一條、罰金罰鍰提高標準
        條例第一條前段、第二條之規定，並審酌被告甲○○事後坦承犯行，且於原
      審審理中與自訴人成立和解，願意賠償自訴人新台幣八萬元，惟因自訴人事
        後又反悔，致未能解決本件紛爭等一切情狀，量處拘役五十日，並諭知如易
        科罰金，以三百元折算一日。經核原審此部分判決認事用法及量刑，均無不
        當。自訴人上訴意旨，仍執陳詞，指摘原審此部分判決不當，為無理由，應
        予駁回。
  二、被告乙○○無罪部分：
    (一)、自訴意旨另以：被告乙○○於上開時地為甲○○毆打時，高喊「把他酒瓶奪
        下」意在請求被告乙○○協助解危，惟其非但不予理會，反基於幫助之意思
        ，撥開自訴人之右手，使甲○○趁隙得以持酒瓶揮擊自訴人頭部，因認被告
        乙○○涉有幫助殺人未遂罪嫌云云。
    (二)、按犯罪事實應依證據認定之，無證據不得推定其犯罪事實，為刑事訴訟法第
        一百五十四條所明定。又告訴人之告訴，係以被告受刑事訴追為目的，是其
        陳述是否與事實相符，仍應調查其他證據以資審認；倘積極證據不足以為不
        利於被告事實之認定時，即應為有利被告之認定，更不必有何有利之證據，
        最高法院五十二年台上字一三○○號、三十年上字第八一六號判例分別揭有
        斯旨。
    (三)、查本被告甲○○係犯刑法第二百七十七條第一項傷害罪，巳如前所述，依「
        共犯從屬性」之理論，正犯甲○○既不成立殺人未遂罪，縱認被告乙○○有
        幫助之行為，亦無從成立幫助殺人之餘地。本件應審酌者當係被告乙○○是
        否成立幫助傷害罪，合先敘明。
    (四)、訊據被告乙○○堅決否認有幫助殺人之犯行，辯稱：當時我值班，自訴人當
        天五時五十分才來，因自訴人接班常遲到，保全工作是我們三人在輪流，希
        望三人說清楚，我把公司規定寫給他們看並說明準備寫工作交接簿時，他們
        一來一往吵架，我聽到碰撞聲，看到自訴人流血，我就搶下酒瓶，放在桌上
        ，打一一九及告警燈，再叫隔壁警察來處理，也打電話回公司等語。經查，
        被告乙○○上開辯解有保全人員交接記載事項、值勤工作守則在卷可稽，且
        自訴人亦不否認被告乙○○按告警燈及打一一九之事實（見原審八十八年八
        月五日審理筆錄），故被告所辯應屬可採。況自訴人曾向臺灣高雄地方法院
        檢察署告訴甲○○傷害案件（八十八年度偵字第一六四０五號）中，亦謂乙○○只是在場證人，有卷存證人傳票可稽，焉有事發一個月之後向本院提起
自訴時，突然回憶謂被告乙○○有幫助行為，殊有違常理常情，故難認被告
        有幫助殺人之行為，此外復查無其他證據足證被告有幫助殺人之犯行，應認
        不能證明被告犯罪，則原審所為被告無罪之判決，並無不當。自訴人上訴意
        旨，仍執陳詞，指摘原審此部分判決不當，為無理由，應予駁回。
乙、反訴部分（即撤銷改判部分）
  一、訊據反訴被告丙○○矢口否認有前開傷害之犯行，辯稱：伊並未對甲○○動手
      毆打，僅因甲○○以生抓住伊傷口處之頭髮不放，而感疼痛之際，與之纏抱在
      地，防衛其繼續政擊而已云云。惟查前開事實，業據反訴人甲○○於原審及本
      院指訴，並有診斷證明書一紙在卷可稽。且反訴被告於原審亦自承：「甲○○
      想再刺我時，被我用開，打到外面我們二人滑倒，：：：警察來甲○○才鬆手
      等語。又依卷附之診斷證明書觀之，尤木金受有頭部外傷併頭皮裂傷之傷害，
      苟丙○○僅與甲○○抱而已，尤木金之頭部應不可能受傷。參酌同案被告乙○○於本院調查中所供述：我見到甲○○與丙○○二人在互毆，我是在勸導並
      具報警來處理等情以觀，足見丙○○不僅與甲○○抱而已，且有毆打甲○○
      之行為甚明。據上以觀，被告所判上情，無非卸責之詞，不足採信，犯行堪以
      認定。至於反訴被告聲請傳訊事後前來處理本案之加昌派出所警員，然警員既
      係事後到場處理，對於丙○○、甲○○二人如何互毆之情形，並未目擊，顯無
      傳訊之必要，併此敘明。
  二、核反訴被告所為係犯刑法第二百七十七條第一項傷害罪，至反訴人認反訴被告
      所為係犯刑法第二百七十一條第二項、第一項殺人未遂罪云云，惟查，本件被
      告甲○○與自訴人二人為同事，平素並無深仇大恨，僅因接班事宜發生爭執，
      而出出手傷人，衡諸常情當無因此小事即萌殺機之理，況反訴人所受之傷害為
      頭部外傷併頭皮裂傷尚非嚴重，而反訴被告壯碩高大，孔武有力，苟其真有殺
      害反訴人之犯意，當不致僅造成反訴人僅如此之傷害而巳，故反訴被告僅具傷
      害之故意而無殺人之故意應堪認定。
  三、原審予以反訴被告論科固非無見，惟查反訴人甲○○係指訴丙○○涉犯刑法第
      二百七十一條第二項第一項之殺人未遂罪，該罪之法定本刑為死刑、無期徒刑
      或十年以上有期徒刑。依刑事訴訟法第三十一條規定，係屬強制辯護案件，丙○○既為選任辯護人為其辯護，法院自應依法指定公設辯護人為其辯護，原審
      疏未指定公設辯護人，自有未合。反訴人上訴意旨，指摘原審此部分判決未依
      殺人未遂論科為不當，因無足取，然原審此部分判決既有上述可議，自應由本
      院將原審此部分判決撤銷改判。審酌反訴被告犯後否認犯行，而反訴人受傷情
      形較反訴被告為輕等一切情狀，量處拘役四十日，並諭知如易科罰金，以三百
      元折算一日。
據上論結，應依刑事訴訟法第三百六十八條、第三百六十九條第一項前段、第三百六
十四條、第二百九十九條第一項前段、第三百四十三條、第二百七十七條第一項、第
四十一條，罰金罰鍰提高標準條例第一條前段、第二條，判決如主文。
本案經檢察官羅正平到庭執行職務。
中    華    民    國        八十九      年      一      月    三十一    日
                              臺灣高等法院高雄分院刑事第三庭
                                  審判長法官  莊秋桃
                                        法官  陳中和
                                        法官  謝宏宗
右正本證明與原本無異。
殺人未遂部分如不服本判決，應於判決送達後十日內向本院提出上訴狀，其未述理
由者並應於提出上訴狀後十日內向本院補提理由書（應附繕本)。
                                      書記官  陳靖華
中    華    民    國        八十九      年      二      月      二      日
附錄：本判決論罪科刑法條：
刑法第二百七十七條第一項
傷害人之身體或健康者，處三年以下有期徒刑，拘役或一千元以下罰金。
                                                                  Ｈ


司法院資訊處製作；財團法人民間司法改革基金會備份。
